【裁判字號】    95,訴,1180
【裁判日期】    950807
【裁判案由】    毒品危害防制條例
【裁判全文】
臺灣臺中地方法院刑事判決              95年度訴字第1180號
公  訴  人  臺灣臺中地方法院檢察署檢察官
被      告  乙○○
                    國民
選任辯護人  甲○○律師
上列被告因毒品危害防制條例案件，經檢察官提起公訴（九十五
年度偵字第六一八四號），本院判決如下：
    主    文
乙○○共同連續販賣第一級毒品，處有期徒刑捌年陸月；販賣第
一級毒品所得新臺幣仟元沒收，如全部或一部不能沒收，以其
財產抵償之。扣案之空夾鍊袋陸拾捌個、販賣毒品交易紀錄紙壹
張、販賣毒品交易記事本壹本、ＯＫＷＡＰ行動電話（手機序號
3521 92/00/168836/4）壹支、門號0000000000號Ｓ
ＩＭ卡壹張，均沒收。
    事    實
一、乙○○綽號「阿興」，明知海洛因為毒品危害防制條例第二
    條第二項第一款所認之具有危害性、成癮性之第一級毒品，
    而姓名年籍不詳綽號「明哥」之成年人，意圖營利，而販賣
    第一級毒品海洛因給不特定人，竟與該綽號「明哥」之成年
    男子，共同基於販賣第一級毒品海洛因之概括犯意聯絡，自
    民國九十四年十一月底某日起至九十五年一月十七日止，連
    續在「明哥」事先以0000000000號行動電話指定
    之地點，拿取明哥所交付每包價格為一千元之毒品海洛因，
    再將該毒品海洛因持往該「明哥」指定之臺中縣太平市○○
    路邊、臺中市○○路路邊、昌平路路邊等地，而交付予綽號
    「阿猴」之丙○○二次，以及另一姓名、年籍不詳之成年買
    主一次，而該綽號「明哥」者，則以販送毒品一次二百元之
    代價或提供免費施用毒品之利益，作為乙○○之報酬。嗣於
    九十五年一月二十五日十五時五十許，經警持臺中地方法院
    核發之九十五年度聲搜字第五一五號搜索票執行搜索，在臺
    中市○○路四四三巷二弄三號，當場查扣已使用注射針筒五
    支、空夾鏈袋六十八個、販賣毒品交易記錄紙一張、販賣毒
    品交易記事本一本、供販毒聯繫用之ＯＫＷＡＰ行動電話（
    序號３５２１９２／００／１６８８３６／４）１支、門號
    0000－000000號ＳＩＭ卡一張等物。
二、案經南投縣政府警察局草屯分局報告臺灣臺中地方法院檢察
    署檢察官偵查起訴。
    理    由
甲、程序事項：
一、證據能力部分：按被告以外之人有所在不明而傳喚不到情形
    ，其於檢察事務官、司法警察官或司法警察調查中所為之陳
    述，經證明具有較可信之特別情況，且為證明犯罪事實之存
    否所必要者，得為證據，刑事訴訟法第一百五十九條之三第
    三款定有明文。司法警察（官）具有調查犯罪嫌疑人犯罪情
    形及蒐集證據等職權，若其等所作之筆錄毫無例外的全無證
    據能力，當非所宜。故如上開陳述，係在可信之特別情況下
    所為，且為證明犯罪事實所必要，而於審判程序中發生事實
    上無法直接審理之原因時，若仍不承認該陳述之證據適格，
    即有未洽，為補救實務上採納傳聞法則可能發生之蒐證困難
    問題，自以使上開陳述取得證據能力，始符實體真實發見之
    訴訟目的。本案證人丙○○於九十五年一月二十五日警詢中
    陳述有關被告部分情節【詳如下列乙、一、(一)所述】，因該
    證人於本院審理經合法傳拘無著，而上開陳述，係在其本身
    遭查獲後所為，距案發日近，且無來自被告在場之壓力或事
    後串謀而故為迴護被告之機會，客觀上有可信之特別情況，
    且為證明犯罪事實所必要，依上開說明，其於上開警詢之供
    述，自具有證據能力，合先敘明。
二、另被告於本院審理中，以其於警訊、偵查期間，因自身施用
    毒品導致之精神狀態不集中，而有海洛英戒斷症候群之焦慮
    、恍惚及失眠等現象，致其當時所為之自白有與事實不符之
    情狀存在等情，並提出埔里榮民醫院診斷證明書一份資為佐
    憑，因而請求對其當時之精神狀態進行鑑定。然查：該由被
    告提出之診斷證明書上所記載之被告就診時間，係在九十五
    年六月二十三日，而被告接受警訊、偵查之時間早在同年一
    月二十五日以及二十六日，距該就診期間已有達五個月之久
    ，本件實無從以五個月後某一日之海洛因戒斷症狀，以資推
    論鑑定五個月前的精神狀況，因認此處並無調查證據之必要
    ，被告此部分調查證據之聲請，應予駁回。
乙、本院得心證之理由：
一、訊據被告乙○○於本院審理時，固不否認曾於九十四年十一
    月底某日至一月中旬之間，受「明哥」之託，代替其拿海洛
    因給證人丙○○或其他姓名、年籍均不詳之成年人總共三次
    ，每次只有一包，至少第二次開始就知道「明哥」所交付的
    物品是第一級毒品海洛因，惟辯稱：伊只是幫忙跑腿，向「
    明哥」拿點「喝涼水」的錢，每次只有一、二百元，並未與
    「明哥」共同販賣海洛因，充其量只能算是幫助販賣毒品，
    至於扣案之單張紀錄紙以及記事本一本上面的姓名、數字紀
    錄等記載，都是伊跟別人賭博麻將時輸贏的紀錄，跟毒品販
    賣毫不相干云云。然查：
  (一)被告確實自九十四年十一月底某日起至九十五年一月十七日
    止，連續受「明哥」以0000000000號行動電話指
    示，將「明哥」所交付之每包價格為一千元之第一級毒品海
    洛因持往臺中縣太平市○○路邊、臺中市○○路路邊、昌平
    路路邊等地，而交付予綽號「阿猴」之丙○○二次以及另一
    名姓名、年籍不詳之成年買主一次等情，業據其於九十五年
    七月二十五日本院審理時當庭自白在卷（參閱本院當日審理
    筆錄第二十七至三十一頁），核與該綽號「阿猴」之丙○○
    於九十五年一月二十五日警詢中所稱：「（問：你所施用之
    毒品均係向何人購買？）我是向一位綽號阿明之男子購買。
    」、「（問：你向綽號阿明之男子購買毒品時，是如何聯絡
    ？）我均是以我的電話0000-000000號撥打阿明之行動電話
    號碼0000000000號行動電話，聯絡交易毒品。」、「（問：
    你跟綽號阿明之男子共購買過幾次毒品？每次都購買多少毒
    品？交易地點都在哪裡交易毒品？）約三、四次，每次以新
    台幣一千元之代價向阿明購買一小包一級毒品海洛因，數量
    為我抽兩根香菸的份量。交易地點大多是約在臺中市○○路
    、梅川路口附近。」、「（問：你於何時開始向綽號阿明之
    男子購買一級毒品海洛因？）於九十四年十二月間開始向阿
    明購買海洛因施用。」、「（問：你每次購買時，是否均是
    綽號阿明之男子與你完成購買海洛因之交易？）不是阿明跟
    我交易的，每次阿明都叫朋友跟我交易的。」、「（問：警
    方現在提示照片供你指認，請你指認跟你交易海洛因之男子
    ？）我指認編號４之男子為跟我交易海洛因之男子。」、「
    警方現提供你所指認編號４之男子年籍資料（乙○○、65
    年09月20日生、身分證號000000000、住：台中縣太平市○
    ○村○○○街1巷36號），請你再指認一次？）警方所提供
    之乙○○就是我指認編號４之男子。」等語大致相符；此外
    ，並有經證人丙○○於警詢中承認內容真實之彰化機動查緝
    隊通訊監察作業譯文摘要報告書在卷可參，復有被告所有經
    扣案之載明有「猴」及「一千元」記載之記事本、紀錄單在
    案可稽，堪信被告此部分之自白與事實相符而堪可採信。就
    此被告雖於本院審理中供稱：伊是直到依「明哥」指示送第
    二次毒品時，才知道那是第二級毒品海洛因云云。惟查，
    本件被告本即有施用毒品之前科紀錄，有臺灣高等法院被告
    全國前案紀錄表在卷可憑，且其於審理中經檢察官詰問，就
    卷附之彰化機動查緝隊通訊監察作業譯文摘要報告書中之專
    用名詞「一張」、「二張」還有「一五」之定義，乃能流暢
    迅速地供稱：那是數量，是「一包」、「二包」還有「一包
    半」的意思等語（參閱本院九十五年七月二十五日審理筆錄
    第十三頁），參酌該由被告坦認確實係其與明哥通話紀錄，
    且內容實在之通訊監察譯文內文均涉及該「一包」或「一張
    」或「一五」之物品應往何處送去交由何人收執，且被告尚
    且在電話中答稱：「（阿興喔，你老大叫你快回來，現在馬
    上過來喔！）好好，我充一下、補一下體力，馬上過去」等
    語可知，被告以其自身施用毒品以及與「明哥」等人交往之
    經驗，就該等「明哥」所交付物品之內容為何，應屬知之甚
    詳，所辯：直到第二次才知道那是毒品云云，洵屬事後矯飾
    卸責之詞，無足為採。
  (二)被告之選任辯護人甲○○律師雖就被告前開(一)之犯行，為其
    辯稱：這只是跑腿、幫忙，並未該當共同販賣毒品之構成要
    件，充其量只是幫助犯而已云云。惟查：被告將「明哥」交
    付之第一級毒品海洛因持交阿猴及另不詳姓名人士，並收取
    販賣毒品所得之金錢，此已屬參與販賣毒品之構成要件行為
    ，核與從事構成要件行為以外行為之幫助行為尚屬有間，況
    被告已坦承，每次受「明哥」指示代送毒品，都會獲得「喝
    涼水」的錢，益徵其有自「明哥」處取得販售毒品之利益，
    而為共同販賣毒品無訛，辯護人此處為被告所辯，恐有誤會
    而不足採認。
  (三)另被告所有遭扣案之紀錄紙一張、小型記事本一本，其上有
    記載「猴」、「一千元」等紀錄，業經本院認定此乃被告受
    「明哥」指示而將毒品交付予綽號「阿猴」（台語）之證人
    丙○○之證據，被告就此固極力辯稱：那是伊記載打麻將輸
    贏的紀錄云云。惟查，該記事本中出現有「散包」之記載，
    姑不論此種「術語」不曾出現在賭博麻將之遊戲規則中，此
    乃常人應有之知識，實無容被告誆稱：「什麼散包？我聽不
    懂。」、「那寫錯的吧」之餘地；況且，經本院於審理中詰
    之被告賭玩麻將的金額，被告乃稱：「打一五、二五」（每
    次一百五十元或二百五十元）云云，惟依據無論紀錄紙或記
    事本上之記載大部分均係以「一千元」為單位，以被告所稱
    打麻將輸贏的大小而言，實無出現如此高額輸贏紀錄之可能
    ；就此被告又改稱：那是伊胡牌的輸贏紀錄，惟該等紀錄上
    除卻「1000」（一千元）之記載外，尚出現有「×3」、「
    ×7」的紀錄，經審判長詰之該紀錄之意義，被告答稱：那
    是胡牌後的總金額，惟依據賭博麻將之規則，實難以想像有
    每次胡牌金額均為一千元之情形，遑論有出現三倍或七倍的
    記載之可能；被告就此復改稱：裡面包括一些電話費、房租
    、別人跟伊欠錢的紀錄云云。惟經審判長再詰以：何筆為電
    話費？何筆為房租？何筆又係積欠何人之債務？被告均答稱
    ：時間太久、忘記了云云，顯然係矯飾卸責後無法圓謊而有
    以致之，被告此處所辯，顯然已屬超乎正常生活經驗範圍而
    礙難採信，附此敘明。
  (四)又被告就扣案之夾鍊袋乃辯稱：那是用來裝小東西的袋子云
    云。惟查，公訴人就此已於審理中指明，通常男性鮮有使用
    此種夾鍊袋裝置小型物品之習慣，且本院認一般使用該種夾
    鍊袋者，除卻小型飾品店外，尚有餐飲飲食店，惟被告既非
    用該等夾鍊袋以裝置小飾品，亦非開設餐飲店而使用該等夾
    鍊袋裝醬料使用，僅空言：那是用來裝一些小東西的，洵屬
    無稽之抗辯，不足為採，在此亦一併敘明之。
  (五)此外，復有彰化機動查緝隊通訊監察作業譯文摘要報告書（
    包括被告與「明哥」之通聯紀錄以及證人丙○○與「明哥」
    之通聯紀錄）、空夾鍊袋六十八個、販賣毒品交易紀錄紙一
    張、販賣毒品交易記事本一本、ＯＫＷＡＰ行動電話（手機
    序號352192/00/1688 36/4）壹支、門號00000000
    00號ＳＩＭ卡一張足資佐憑。
  (六)綜上所述，本件被告乙○○前開犯行，事證明確，洵堪認定
    ，應依法論科。
二、論罪科刑部分：
  (一)按「行為後法律有變更者，適用裁判時之法律。但裁判前之
    法律有利於行為人者，適用最有利於行為人之法律。」，刑
    法第二條第一項定有明文。又刑法業經於中華民國九十四年
    二月二日經總統以華總一義字第09400014901號令修正公布
    第1～3、5、10、11、15、16 、19、25～27、第四章章名、
    28～31、33～38、40～42、46 、47、49、51、55、57～59
    、61～65、67、68、74～80、83 ～90、91-1、93、96、98
    、99、157、182、220、222、225 、229 -1、231、231-1、
    296-1、297、315-1、315-2、316 、341、343條條文；增訂
    第40-1、75-1條條文；刪除第56、81、94、97、267、322、
    327、331、340、345、350條條文；並自九十五年七月一日
    施行。經查：
  1.刑法已於九十四年二月二日修正公布並自九十五年七月一日
    施行，被告行為後，刑法第五十六條關於連續犯之規定業已
    刪除，是被告犯罪後此部分法律已有變更，依修正施行前刑
    法第五十六條之規定，連續犯以一罪論，並得加重其刑至二
    分之一；而依修正施行後之刑法，並無連續犯之規定，且依
    新法應各別多次論斷之結果（即數罪併罰），其刑度顯較修
    正前應依刑法第五十六條之規定為重，經比較新舊法結果，
    併修正後第二條關於法律變更時如何適用新舊法律之規定，
    改採「從舊從輕」原則，應依刑法第二條第一項之規定，以
    被告行為時之規定較有利於被告，自應依刑法第二條第一項
    前段，適用九十四年二月二日修正公布前之刑法第五十六條
    規定論以連續犯（最高法院九十五年第八次刑事庭會議決議
    參照）。
  2.再修正後刑法第二條、第二十八條、第三十八條法令變更部
    分，此法條部分並未涉及刑罰法令，且觀諸其修正前後僅文
    字有所變化，內容則並未改變，依首開說明，自無新舊法變
    更而應與比較之問題，應逕適用修正後之規定。
  (二)查海洛因為毒品危害防制條例第二條第二項第一款所列管之
    第一級毒品，被告乙○○係貪圖免費施用毒品之利益或二百
    元之利益，與「明哥」共同販賣海洛因給證人丙○○，被告
    確具有營利之意圖無疑。核其所為，係犯毒品危害防制條例
    第四條第一項之販賣第一級毒品罪。被告為販賣而持有第一
    級毒品之低度行為，為販賣之高度行為所吸收，不另論罪。
    被告先後三次販賣第一級毒品海洛因之行為，時間緊接，方
    法相同，觸犯構成要件相同之罪名，顯係基於概括犯意為之
    ，故本件應依修正前刑法第五十六條之規定以一罪論（該罪
    之法定本刑為死刑、無期徒刑，依法不得加重其刑）。
  (三)爰審酌本件被告犯後雖曾坦認犯行，惟事後於本院審理時，
    數度以與常情不相符合之辯詞矯飾卸責，且於庭訊中表現出
    對於販售毒品所造成之危害相當輕忽之輕率態度，犯後態度
    堪稱相當惡劣，惟慮及其與「明哥」共同販賣第一級毒品海
    洛因之行為僅有三次（三次之價金共僅三千元），並僅從中
    獲得免費施用毒品或數百元之利益，數量極微，故被告實際
    販毒所得甚少，相較於長期大量販賣毒品之大毒梟或「大盤
    」、「中盤」毒販而言，被告所為對社會治安及國民健康之
    危害顯然較為輕微，且其本身又染有毒癮，因經濟所迫，一
    時失慮而犯本件法定刑為死刑或無期徒刑之重罪，顯有情輕
    而法重之情形，在客觀上顯可憫恕，爰依刑法第五十九條規
    定減輕其刑，並量處如主文所示之刑。至於九十四年二月二
    日修正公布後刑法第五十九條增列「認科以最低度刑仍嫌過
    重者」要件，原屬實務操作慣例，無關有利不利，從而依刑
    法第二條第一項前段適用行為時之法律，亦併說明。
三、按毒品危害防制條例第十八條第一項規定，得諭知沒收並銷
    燬之者，以查獲之毒品及專供製造或施用毒品之器具為限，
    並不及於毒品之外包裝。而毒品外包裝既係用於包裹毒品，
    防其裸露、潮濕，便於攜帶販賣，亦係供販賣毒品所用之物
    ，應依毒品危害防制條例第十九條第一項之規定宣告沒收之
    ，方屬適法（最高法院九十二年度臺上字第一二八八號判決
    要旨可參）。又毒品危害防制條例第十九條第一項關於沒收
    之規定，固採義務沒收主義，凡犯同條例第四條至第九條、
    第十二條、第十三條或第十四條第一項、第二項之罪者，其
    供犯罪所用之物或因犯罪所得之財物，均需諭知沒收。但該
    法條並未規定「不問屬於犯人與否」，均沒收之，自仍以屬
    於被告或共犯所有者為限，始應予以沒收（最高法院九十二
    年度臺上字第四三九一號判決要旨參照）。本件扣案之空夾
    鍊袋六十八個、販賣毒品交易紀錄紙一張、販賣毒品交易記
    事本一本、ＯＫＷＡＰ行動電話（手機序號352192/00/1688
    36/4）壹支、門號0000000000號ＳＩＭ卡一張，
    為被告所有，業經被告供明在卷，乃供犯本罪所用之財物，
    應依毒品危害防制條例第十九條第一項之規定沒收。又被告
    因與「明哥」共同販賣第一級毒品所得之金錢共三千元，應
    依同一規定諭知沒收，如全部或一部不能沒收時，以其財產
    抵償之。另扣案上有針筒五支，乃被告所有，用供其施用第
    一級毒品海洛因之工具，乃據被告供明在卷，惟此非被告供
    本件犯罪所用之物，爰就此部分不另予宣告沒收，應由公訴
    人就此為適法之處理。
四、公訴意旨另以：被告乙○○除前開三次依「明哥」指示而為
    其交付毒品予綽號「阿猴」之丙○○，以及不詳姓名年籍成
    年人外，尚在九十四年十一月底某日起至九十五年一月中旬
    某日止，連續在「明哥」指定之地點拿取每包價值約八百元
    至一千元之第一級毒品海洛因一至二包後，隨即至臺中線太
    平市○○路邊、大連路路邊、昌平路路邊或其他不詳地點等
    地，依「明哥」指示將毒品交予該「阿猴」之人及其他不詳
    姓名買主二十七次，得款至少二萬一千六百元（以八百元計
    算二十七次），而綽號明哥之人則以每日一千二百元之代價
    給予被告乙○○做為酬勞，因認其該部分所為，亦犯毒品危
    害條例第四條第一項之販賣第一級毒品罪云云。然查：
  (一)按犯罪事實，應依證據認定之，無證據不得認定犯罪事實；
    刑事訴訟法第一百五十四條第二項定有明文。又認定不利於
    被告之事實，須依積極證據，苟積極證據不足為不利於被告
    事實之認定時，即應為有利於被告事實之認定，更不必有何
    有利之證據；認定犯罪事實所憑之證據，雖不以直接證據為
    限，間接證據亦包括在內，然而無論直接或間接證據，其為
    訴訟上之證明，須於通常一般之人均不致有所懷疑，而得確
    信其為真實之程度者，始得據為有罪之認定，倘其證明尚未
    達到此一程度，而有合理性之懷疑存在時，即無從遽為有罪
    之確信，最高法院分別著有三十年上字第八一六號及七十六
    年臺上字第四九八號判例可資參照。次按刑事訴訟法第一百
    六十一條已於九十一年二月八日修正公布，其第一項規定：
    檢察官就被告犯罪事實，應負舉證責任，並指出證明之方法
    。因此檢察官對於起訴之犯罪事實，應負提出證據及說服之
    實質舉證責任。倘其所提出之證據，不足為被告有罪之積極
    證明，或其指出證明之方法，無從說服法院以形成被告有罪
    之心證，基於無罪推定之原則，自應為被告無罪判決之諭知
    （最高法院九十二年臺上字第一二八號判例參照）。
  (二)被告乙○○固曾於警詢、偵查中一度坦承其有受明哥指示，
    代為送交第一級毒品海洛因予不知名之成年人以資販賣，共
    計「有一、二十次跑不掉」（警詢中供述）或「約三十次（
    偵查中自白）」，每次都送一、二小包，每包八百元到一千
    元不等，有送的話每天可領一千二百元左右的酬勞等語。惟
    各該販賣次數之詳細時間、地點為何？毒品之重量、金額亦
    一無所悉，而對象究竟係何人？檢察官均未曾一一加以舉證
    而為說明，至於究竟被告所有之紀錄紙、記事本上所為之記
    載，均僅止於綽號或個人特徵，而就該等人士之真實姓名、
    年籍為何？均未見有何相關事證可供認定，從而尚無法讓本
    院形成被告有上開犯罪之確信心證。本院復查無任何積極證
    據足資證明被告該部分確係犯被訴之犯行，揆諸上開說明，
    則該部分即屬不能證明，本應為被告無罪之判決，然公訴人
    既認此部分與前述有罪部分，以修正前刑法連續犯之裁判上
    一罪起訴，爰不另為無罪之諭知，併此敘明。
據上論斷，應依刑事訴訟法第二百九十九條第一項前段，毒品危
害防制條例第四條第一項、第十九條第一項，刑法第二條第一項
前段，修正前刑法第十一條、第二十八條、第五十六條、第五十
九條，判決如主文。
中    華    民    國    95    年    8    月    7      日
                  刑事第一庭審判長法  官  李平勳
                                  法  官  林學晴
                                  法  官  許惠瑜
以上正本證明與原本無異。
如不服本判決，應於送達後十日內向本院提出上訴狀（須附繕
本），上訴於臺灣高等法院臺中分院。
                                  書記官  賴淵瀛
中    華    民    國    95    年    8    月    7      日
附錄論罪科刑法條
毒品危害防制條例第4條
製造、運輸、販賣第一級毒品者，處死刑或無期徒刑；處無期徒
刑者，得併科新臺幣1千萬元以下罰金。
製造、運輸、販賣第二級毒品者，處無期徒刑或7年以上有期徒
刑，得併科新臺幣7百萬元以下罰金。
製造、運輸、販賣第三級毒品者，處5年以上有期徒刑，得併科
新臺幣5百萬元以下罰金。製造、運輸、販賣第四級毒品者，處3
年以上10年以下有期徒刑，得併科新臺幣3百萬元以下罰金。
製造、運輸、販賣專供製造或施用毒品之器具者，處1年以上7年
以下有期徒刑，得併科新臺幣1百萬元以下罰金。
前五項之未遂犯罰之。
毒品危害防制條例第19條
犯第4條至第9條、第12條、第13條或第14條第1項、第2項之罪者
，其供犯罪所用或因犯罪所得之財物，均沒收之，如全部或一部
不能沒收時，追徵其價額或以其財產抵償之。
為保全前項價額之追徵或以財產抵償，得於必要範圍內扣押其財
產。犯第4條之罪所使用之水、陸、空交通工具沒收之。


司法院資訊處製作；財團法人民間司法改革基金會備份。
